【裁判字號】    97,上,314
【裁判日期】    980311
【裁判案由】    撤銷贈與行為等
【裁判全文】
臺灣高等法院臺中分院民事判決  97年度上字第314號
上  訴  人  丁○○
                        號
訴訟代理人  王正喜律師
被  上訴人  戊○○
被  上訴人  丙○○
                        號
共      同
訴訟代理人  林俊雄律師
複  代理人  己○○
上列當事人間請求撤銷贈與行為等事件，上訴人對於中華民國97
年7月31日臺灣台中地方法院97年訴字126號第一審判決提起上訴
，本院於98年2月25日言詞辯論終結，判決如下：
    主  文
上訴駁回。
第二審訴訟費用由上訴人負擔。
    事 實 及 理 由
一、上訴人起訴主張略以：系爭如原審判決附表編號1、2所示原
    登記在被上訴人戊○○名下之土地及房屋（下稱系爭房地）
    ，被上訴人戊○○曾於64年10月15日在訴外人鄭淋仔、張金
    火、黃穗芳調解下，與上訴人之父張德旺簽立調解書（下稱
    系爭調解書），並約定雙方以買賣為原因將系爭房地移轉登
    記予張德旺，惟張德旺於95年6月16日去世前，被上訴人戊
    ○○遲未辦理系爭房地移轉登記，嗣後更將系爭房地無償贈
    與被上訴人丙○○，該贈與行為實侵害上訴人之請求移轉登
    記權利。另編號3之一、二樓增建未辦理保存登記部分（下
    稱增建部分），係張德旺於58年間所增建，張德旺為原始起
    造人，亦應為原始所有權人。為此依民法第184條、第185條
    、第213條第1項、第348條第1項及信託法第65條第2款規定
    ，求為命被上訴人塗銷所有權移轉登記，並協同登記為上訴
    人與被上訴人丙○○公同共有暨確認該增建部分為上訴人與
    被上訴人丙○○二人所公同共有之判決，原審判決上訴人敗
    訴，上訴人提起上訴，上訴聲明：(一)原判決廢棄；(二)被上訴
    人共同申請將台中市○區○○段六小段第9-33及9-40地號之
    建地，於96年9月13日以贈與為原因所為所有權移轉為被上
    訴人丙○○名下之登記，應予塗銷；被上訴人戊○○就上開
    土地應協同辦理所有權移轉登記為上訴人及被上訴人丙○○
    二人所公同共有。(三)被上訴人共同申請將台中市○區○○段
    六小段第289建號之建物，其中應有部分二分之一，於96年9
    月13日以贈與為原因所為所有權移轉為被上訴人丙○○名下
    之登記，應予塗銷；被上訴人戊○○就上開建物應有部分二
    分之一應協同辦理所有權移轉登記為上訴人及被上訴人丙○
    ○二人所公同共有。(四)確認坐落台中市○區○○段六小段9-
    33、9-40地號土地上即門牌為台中市○區○○街236號一樓
    後半段增建及二樓增建未辦理保存登記部分，即如附圖所示
    一樓增建部分及二樓增建部分，其所有權為上訴人與被上訴
    人丙○○二人所公同共有。(五)第一、二訴訟費用由被上訴人
    負擔。
二、被上訴人對於調解書之真正固不爭執，惟否認系爭房地係張
    德旺信託登記及增建部分為張德旺所增建，並以：張德旺生
    前從未依系爭調解書內容給付被上訴人戊○○分文，亦未曾
    對於被上訴人戊○○有所請求，且其移轉登記請求權業已逾
    15年而罹於消滅時效，被上訴人戊○○自得拒絕履行，是上
    訴人不得以其繼承該早罹時效之債權，被上訴人戊○○之所
    以移轉予被上訴人丙○○，乃依先母臨終之交代，並非承認
    調解書之債務；至於增建部分其牆壁相連，門互相通，結構
    上和使用上並未區隔，上訴人所提出之台中市政府修建證不
    足證明該增建部分為張德旺出資興建，更不能證明保存登記
    部分為其所建等語置辯，答辯聲明：上訴駁回；訴訟費用由
    上訴人負擔。
三、兩造不爭執之事項：
  (一)張德旺與被上訴人戊○○於64年10月15日簽訂調解書。
  (二)被上訴人戊○○於96年5月30日將其名下所有系爭房地贈與
    被上訴人丙○○，並於96年9月13日辦妥移轉登記。
  (三)系爭房地現為上訴人之妻占有使用。
四、兩造爭執之事項：
  (一)張德旺與被上訴人戊○○於64年10月15日所簽訂之調解書，
    就系爭房地究為買賣關係或信託關係？
  (二)上訴人因繼承張德旺依系爭調解書所取得之請求權，是否已
    時效消滅？被上訴人戊○○是否已拋棄時效利益？
  (三)被上訴人戊○○於96年5月30日將其名下所有系爭房地贈與
    被上訴人丙○○，並於96年9月13日辦妥移轉登記，是否侵
    害上訴人之債權？
  (四)上訴人依據民法第184條、第185條、第213條第1項、第348
    條第1項、信託法第65條第2款規定，訴請被上訴人塗銷系爭
    房地所有權移轉登記，並協同登記為上訴人與被上訴人丙○
    ○公同共有，是否有理由？
  (五)如附表編號3所示系爭房屋之增建部分是否屬獨立之建物？
    如屬獨立之建物，其所有權歸屬為何？
五、本院得心證之理由:
  (一)上訴人主張訴外人張德旺與被上訴人戊○○間，就系爭房地
    具有信託關係，尚屬不能證明：
  (1)所謂信託行為，係指委託人授與受託人超過經濟目的之權利
    ，而僅許可其於經濟目的範圍內行使權利之法律行為而言，
    就外部關係言，受託人固有行使超過委託人所授與之權利，
    就委託人與受託人之內部關係言，受託人仍應受委託人所授
    與權利範圍之限制。信託關係係因委託人信賴受託人代其行
    使權利而成立。又85年1月26日信託法公布施行前之信託行
    為，屬於「非典型契約」之一種。須於雙方當事人，就一方
   （委託人）授與他方（受託人）超過經濟目的之權利，而受
    託人僅於所許可之經濟目的範圍內行使權利，相互意思表示
    一致，其契約始為成立。準此，當事人之一方如主張與他方
    有信託關係存在，自應就信託契約確已成立之事實，負舉證
    責任。若其先不能舉證，縱他方就其抗辯事實不能舉證，或
    其所舉證據尚有疵累，亦應駁回該一方之請求。
  (2)上訴人雖主張被上訴人戊○○出生於40年4月1日，於系爭房
    地保存登記之時點（54年2月23日及57年12月2日），尚屬年
    幼，顯無資力可購買系爭房地，系爭房地乃訴外人張德旺所
    購置，信託登記在被上訴人戊○○名下云云。惟被上訴人戊
    ○○否認有信託；查上訴人就其主張系爭房地為張德旺所購
    置一事，未能舉證以實其說，更遑論其能證明張德旺與被上
    訴人戊○○間具有信託之合意。況系爭房地果係張德旺信託
    登記在被上訴人戊○○名下，則張德旺儘可終止信託，即得
    向被上訴人戊○○請求辦理系爭房地之所有權移轉登記，又
    何需於系爭調解書內承諾給付被上訴人戊○○100萬元？至
    證人乙○○於原審97年6月10日言詞辯論時雖證稱：因張德
    旺為長子，不能有財產否則要被徵召去當兵，系爭（和平街
    ）房屋乃借被上訴人戊○○之名登記云云。然依張德旺之戶
    籍謄本所載，其係於54年12月1日至56年4月25日服役，而和
    平街236號房屋則於54年2月23日即已登記為張德旺、被上訴
    人戊○○二人應有部分各二分之一，此有建物登記謄本1份
    附卷可稽。若證人乙○○所述屬實，為何當時不將該屋產權
    全部登記為被上訴人戊○○所有，仍登記為張德旺一半所有
    ？再者，系爭土地係於57年12月2日登記為被上訴人戊○○
    所有，亦有土地登記謄本2份存卷可佐，而當時張德旺早已
    服完兵役，更與服兵役無關。足證證人乙○○前述證言，顯
    與事實不符，不足採信。
  (3)綜上，上訴人主張訴外人張德旺與被上訴人戊○○間，就系
    爭房地具有信託關係，尚屬不能證明。從而，上訴人本於繼
    承關係及信託法第65條第2款規定，訴請被上訴人塗銷系爭
    房地所有權移轉登記，並協同登記為上訴人與被上訴人丙○
    ○公同共有，為無理由，不應准許。
  (二)對於上訴人因繼承張德旺依系爭調解書所取得之系爭房地移
    轉登記請求權，被上訴人戊○○得主張同時履行抗辯及時效
    抗辯，而拒絕給付：
  (1)按繼承人自繼承開始時，除本法另有規定外，承受被繼承人
    財產上一切權利、義務，民法第1148條前段定有明文。經查
    ，上訴人主張依據系爭調解書之記載，張德旺與被上訴人戊
    ○○就系爭房地具有買賣關係，則為被上訴人所不爭執。實
    則，不論該法律觀之性質為何，兩造對於張德旺與被上訴人
    戊○○於64年10月15日簽訂系爭調解書一事，既均不爭執，
    則張德旺自得依據系爭調解書請求被上訴人戊○○移轉系爭
    房地之所有權。張德旺過世之後，其繼承人為上訴人與被上
    訴人丙○○，此亦為兩造所不爭執。故基於繼承之法則，前
    述張德旺得請求被上訴人戊○○移轉系爭房地所有權之權利
    ，應屬上訴人與被上訴人丙○○公同共有之權利。從而，上
    訴人具有請求被上訴人戊○○將系爭房地移轉登記為上訴人
    與被上訴人丙○○公同共有之權利。
  (2)次按，因契約互負債務者，於他方當事人未為對待給付前，
    得拒絕自己之給付，民法第264條第1項規定甚明。依爭調解
    書第2條載明：「財產部份包括不動產（和平街236號約50坪
    ，向上路段約55坪）均歸長兄張德旺所有，所餘債務亦歸長
    兄負責清償，另由長兄支付新台幣100萬元與其弟戊○○。
    」故張德旺得請求被上訴人戊○○移轉系爭房地所有權之權
    利，與其應支付被上訴人戊○○100萬元之義務，顯屬因契
    約互負債務。從而，依前述民法第264條第1項之規定，在張
    德旺未支付100萬元之對待給付前，被上訴人自得拒絕移轉
    系爭房地之所有權。本案中上訴人雖主張張德旺已給付被上
    訴人戊○○100萬元云云，惟為被上訴人戊○○所否認，依
    舉證責任分配之原則，上訴人應就其主張張德旺已給付被上
    訴人戊○○100萬元之有利於己之事實，負舉證責任。然迄
    本件言詞辯論終結止，上訴人仍無法提出張德旺已給付被上
    訴人戊○○100萬元之證據，已難為採。至證人乙○○雖證
    稱：張德旺告訴伊說錢已經付了云云，惟證人乙○○既僅係
    聽聞張德旺所言，為傳聞證據，並非親眼目睹張德旺支付被
    上訴人戊○○100萬元，顯不足取，自難為有利於上訴人之
    認定。衡情，在張德旺與被上訴人戊○○向來不睦之情形下
    ，張德旺果已給付被上訴人戊○○100萬元，焉有不請求被
    上訴人戊○○移轉系爭房地所有權之理？縱被上訴人戊○○
    於收受100萬元後，拒不辦理系爭房地之所有權移轉登記，
    張德旺亦可訴請被上訴人戊○○履行移轉登記之債務。故上
    訴人主張張德旺已給付被上訴人戊○○100萬元，尚非可採
    。
  (3)末按，請求權因十五年間不行使而消滅：時效完成後，債務
    人得拒絕給付；民法第125條前段及同法第144條第1項亦有
    明文。訴外人張德旺固得依據系爭調解書請求被上訴人戊○
    ○移轉系爭房地之所有權，惟系爭調解書係64年10月15日所
    簽訂，迄今早已逾十五年之請求權行使時效，故被上訴人戊
    ○○自得主張時效已完成，而拒絕移轉系爭房地之所有權。
    上訴人雖主張證人乙○○曾代張德旺向被上訴人戊○○要求
    依系爭調解書過戶系爭房地，被上訴人戊○○表示同意，該
    同意已屬拋棄時效利益之意思表示云云，並聲請訊問證人乙
    ○○。證人乙○○雖證稱：「91年年底張德旺說如果我碰到
    戊○○要我代表張德旺跟戊○○談房子土地過戶的問題，後
    來我有碰到戊○○，戊○○同意無條件要過戶，我也有回覆
    張德旺，我要他們兄弟約時間去辦理，後來戊○○沒有找張
    德旺辦理過戶。」等語，惟此亦為被上訴人戊○○所否認，
    被上訴人戊○○並稱：證人乙○○所言不實，他並沒有向伊
    提及系爭房地過戶之事，而是說他要讓伊與張德旺兩兄弟和
    好等語。又債務人於時效完成後所為之承認，固無中斷時效
    之可言，既然明知時效完成之事實而仍為承認行為，自屬拋
    棄時效利益之默示意思表示，且時效完成之利益一經拋棄，
    即恢復時效完成前狀態，債務人顯不得再以時效業經完成拒
    絕給付，最高法院50年臺上字第2868號固著有判例。惟該判
    例係補充法條之不足，自不得任意為擴張解釋，即上開「拋
    棄時效利益之默示意思表示」之要件為債務人須「明知」時
    效完成之事實而仍為「承認行為」，始得視為拋棄時效利益
    之默示意思表示，最高法院88年度臺上字第190號判決及69
    年度臺上字第1459號判決意旨，亦均同此見解。本件證人乙
    ○○係上訴人所聲請傳訊，且其證言明顯偏袒上訴人，是其
    證詞之真實性已屬可疑。縱依證人乙○○所言「戊○○同意
    無條件要過戶」云云，亦無法推斷被上訴人戊○○係「明知
    」時效完成之事實而仍為「承認行為」。且若被上訴人戊○
    ○知悉張德旺依據系爭調解書所得請求移轉系爭房地所有權
    之權利，業已時效完成，則由被上訴人戊○○與張德旺向來
    不睦，幾乎從無往來之情形研判，被上訴人戊○○更不可能
    「明知」時效完成之事實而仍為「承認行為」。又依證人乙
    ○○所言，其與被上訴人戊○○幾無往來，張某同意無條件
    要過戶，專程至乙○○處商談系爭房地過戶事，何以乙○○
    當時要戊○○提出條件後無下文？況證人乙○○復非張德旺
    之代理人，然是否能代表張德旺，亦頗有疑義。故上訴人主
    張被上訴人戊○○之同意已屬拋棄時效利益之意思表示，應
    不能再為時效完成之抗辯云云，亦非可採。至於被上訴人戊
    ○○在完成後，雖將系爭房地贈與被上訴人丙○○，要屬被
    上訴人戊○○權利自由，要難認為在時效完成後承認該調解
    書之請求權；至於證人甲○○之證言，亦不足為上訴人有利
    之證明。
  (三)被上訴人戊○○於96年5月30日將其名下所有系爭房地贈與
    被上訴人丙○○，並於96年9月13日辦妥移轉登記，並未侵
    害上訴人之債權：
    承上所述，本件上訴人基於繼承張德旺之權利，固具有請求
    被上訴人戊○○將系爭房地移轉登記為上訴人與被上訴人丙
    ○○公同共有之權利，惟因被上訴人戊○○得主張同時履行
    抗辯及時效抗辯，而拒絕給付，已如前述。在時效已完成之
    情形下，上訴人之移轉系爭房地請求權業已消滅，被上訴人
    戊○○得主張時效抗辯，其結果等同被上訴人戊○○不再負
    有移轉系爭房地所有權與張德旺或其繼承人之義務，故被上
    訴人戊○○於時效完成後之96年5月30日將其名下所有系爭
    房地贈與被上訴人丙○○，並於96年9月13日辦妥移轉登記
    ，屬其合法處分財產權之行使，並無不法侵害上訴人之債權
    可言。至被上訴人丙○○單純受贈系爭房地，更未侵害上訴
    人之債權。
  (四)如附表編號3所示系爭房屋之增建部分，屬系爭房屋之附屬
    建物，並非獨立之建物，其所有權與系爭房屋歸於一體：
  (1)按確認法律關係之訴，非上訴人有即受確認判決之法律上利
    益者，不得提起之，為民事訴訟法第247條第1項所明定。所
    謂即受確認判決之法律上利益，係指法律關係之存在與否不
    明確，致上訴人在私法上之地位有受侵害之危險，而此危險
    得以對於被上訴人之確認判決除去之者而言（最高法院52年
    臺上字第1922號判例意旨參照）。上訴人主張如附表編號3
    所示系爭房屋之增建部分為張德旺所興建，且為獨立之建物
    ，依繼承關係該增建部分應屬上訴人與被上訴人丙○○公同
    共有，為被上訴人所否認，是兩造就上訴人主張之上情顯有
    爭執，若不予釐清，上訴人勢將因被上訴人否認其主張，致
    其在私法上之地位因而有受侵害之危險，揆之首開說明，上
    訴人提起確認之訴以排除此項危險，應認有即受確認判決之
    法律上利益，核與上開法條規定並無不符，合先敘明。
  (2)又動產因附合而為不動產之重要成分者，不動產所有人，取
    得動產所有權，民法第811條定有明文。是動產附合於不動
    產，而歸不動產所有人取得動產所有權者，須以動產因附合
    而成為不動產之重要成分為要件。所謂成為不動產之重要成
    分，係指此種結合具有固定性、繼續性，而未成為另一獨立
    之定著物而言。其增建部分，或與原建物使用共同壁，或加
    建在原建物之上，仍須利用原建物之門戶進出，而無獨立之
    進出通路，各該增建部分，既已與原建物附合而成為一整體
    ，即成為原建物之重要成分，依民法第八百十一條之規定，
    應由原建物之所有權人取得各該增建部分之所有權（最高法
    院85年度台上字第807號判決參照）。經查，系爭房屋之增
    建部分坐落在主建物後方，包括一樓增建84.33㎡、二樓增
    建47.19㎡，惟在使用上則未具有獨立，主建物係作為工廠
    使用，一樓增建部分作為工廠、廚房及浴室，二樓增建部分
    隔為二個房間，其中主建物與增建部分係相連且未隔間，共
    用之出入大門位在主建物上，由主建物貫穿至增建部分，業
    經原審勘驗現場明確，並囑託台中市中山地政事務所派員測
    量，製有勘驗測量筆錄及建物測量成果圖附卷可佐，且有現
    場照片存卷可參。故系爭房屋之增建部分並未具使用上之獨
    立性，應為原建物之重要成分，其使用上既與原有主建物成
    為一體，不具有另一獨立之定著物。上訴人雖主張系爭建物
    一樓左側留有一小巷可出入，縱增建部分與主建物分離，亦
    可獨立適用，故增建部分應屬獨立建物，增建部分既為張德
    旺興建，與原建物所有權人不同，非從物云云；然增建部分
    既與主建物共用同一出入口，而由主建物出入，已如前述，
    而上訴人所謂可作為通道之小巷，經原審委請測量人員測量
    結果寬度僅約60公分，除非側身而行，否則一般人根本無法
    正常行走通過該處，另由現場照片可知，該處實為預留之排
    水溝，其上所覆蓋之鋼板並未平整，顯非上訴人所謂之通道
    、小巷，上訴人此部分主張，與事實不符，自非可採。
  (3)至上訴人主張系爭房屋增建部分為張德旺所建，並提出土木
    工程合約書及臺中市政府（58）府建字第伍伍玖號修建證為
    證乙節。經查，該合約書並未記載新建工程之地點，無從據
    以判斷是否為系爭房屋之增建部分，另依修建證上之記載，
    固為系爭房屋之增建，惟所增建者為「附屬平房」，且面積
    僅14㎡，核與本件增建部分面積共131.52㎡，顯不相符，是
    系爭房屋增建部分是否如上訴人所主張為張德旺所建，尚無
    法證實。且縱如上訴人所述，該增建部分為張德旺所建，亦
    已因該增建部分係屬原主建物之重要成分，並非從物，其所
    有權已歸入原主建物，而不得對該增建部分主張獨立之所有
    權。從而，上訴人訴請確認系爭房屋增建部分之所有權為上
    訴人與被上訴人丙○○二人所公同共有，亦無理由，不應准
    許。
六、綜上所述，上訴人依據民法第184條、第185條、第213條第1
    項、第348條第1項及信託法第65條第2項規定，訴請被上訴
    人塗銷系爭房地所有權移轉登記，並協同登記為上訴人與被
    上訴人丙○○公同共有，及訴請確認系爭房屋增建部分之所
    有權為上訴人與被上訴人丙○○二人所公同共有，均屬無理
    由，應予駁回。原審所為上訴人敗訴之判決，核無不合，上
    訴論旨指摘原判決不當，聲明求為廢棄改判，非有理由，應
    予駁回。
七、本件事證已臻明確，兩造其餘攻擊防禦方法，及未經援用之
    證據，經本院斟酌後，認均不足以影響本判決之結果，自無
    逐一詳予論駁之必要，併此敘明。
據上論結，本件上訴為無理由，依民事訴訟法第449條第1項、第
78條，判決如主文。
中    華    民    國    98    年    3     月    11    日
                  民事第五庭    審判長法  官  林陳松
                                      法  官  古金男
                                      法  官  鄭金龍
以上正本係照原本作成。
如對本判決上訴，須於收受判決送達後二十日內向本院提出上訴
書狀，其未表明上訴理由者，應於提出上訴後二十日內向本院提
出上訴理由書（須按他造人數附具繕本）。
上訴時應提出委任律師為訴訟代理人之委任狀。具有民事訴訟法
第四百六十六條之一第一項但書或第二項之情形為訴訟代理人者
，另應附具律師及格證書及釋明委任人與受任人有該條項所定關
係之釋明文書影本。
                                      書記官  姚錫鈞
中    華    民    國    98    年    3     月    13    日
                                                      Ｖ


司法院資訊處製作；財團法人民間司法改革基金會備份。
